台灣高等法院民事判決　　　　　　　　 96年度上易字第698號
上訴人　　 甲○○
訴訟代理人 蔡信章律師
上訴人　　 丁○○○
兼上一人
訴訟代理人 丙○○
上訴人　　 乙○○
兼上一人
訴訟代理人　戊○○
上列當事人間請求侵權行為損害賠償事件，上訴人對於中華民國
96年7月2日台灣板橋地方法院96年度重訴字第144號第1審判決，
各自提起上訴及一部上訴，本院於96年10月17日言詞辯論終結，
判決如下：
    主  文
原判決關於(一)駁回丁○○○後開第二項(一)之訴部分，及(二)命甲○
○對丙○○、乙○○、戊○○所為給付，超過依序為新台幣貳拾
肆萬玖仟參佰陸拾柒元、拾萬伍仟元、拾萬伍仟元本息部分，暨
訴訟費用（除確定部分外）之裁判，均廢棄。
上開廢棄部分，(一)甲○○應給付丁○○○新台幣參拾參萬陸仟玖
佰參拾柒元，及自民國95年3月18日起至清償日止，按週年利率5
％計算之利息。(二)丙○○、乙○○、戊○○在第一審之訴駁回。
其餘上訴駁回。
第一、二審訴訟費用（除確定部分外），由丁○○○、丙○○、
乙○○、戊○○負擔十分之六，餘由甲○○負擔。
    事實及理由
一、上訴人丁○○○、丙○○、乙○○、戊○○（下稱丁○○○
    等人）主張： 對造上訴人甲○○於民國94年9年13日18時許
    ，駕駛車牌號碼CO-4922號自用小客車， 竟以70公里之時速
    超速行駛，又疏未注意車前狀況，並疏於維護車輛之剎車系
    統， 致剎車不及而撞擊正在穿越台北縣板橋市○○路○段85
    號前道路之伊配偶或父親即被害人陳長枝，使陳長枝受有全
    身多處骨折、擦傷，及顱內出血併血胸、氣胸等傷害，經送
    醫，仍告不治。甲○○所犯過失致死罪，業經原審刑事法院
    以94年度交易字第341號判決有罪確定在案（下稱第341號判
    決）。其不法侵害陳長枝之生命，致丁○○○、丙○○、乙
    ○○、戊○○依序受有新台幣（下同）3,242,377元（ 即扶
    養費1,742,377元、精神慰撫金3,000,000元，並扣除強制汽
    車責任保險給付1,500,000元）、2,385,917元（即殯葬費38
    5,917元、精神慰撫金2,000,000元）、1,500,000元（精神
    慰撫金）、1,500,000元（精神慰撫金）。爰依侵權行為之
    法律關係，請求甲○○如數給付（賠償）各該金額，及均自
    95年3月18日（訴狀繕本送達翌日）起，加付法定遲延利息
    之判決。
二、上訴人甲○○則以：丁○○○已逾國人平均壽命，且仍有相
    當財產足以維持生活，其請求賠償扶養費，於法不合。又伊
    有病在身，10餘年前即自職場退休，目前無力賠償鉅額款項
    ，丁○○○等人請求之鉅額精神慰撫金，顯屬過高。另本件
    車禍係因陳長枝違規穿越馬路所致，應由陳長枝負主要肇事
    之較重責任，伊得主張過失相抵，請求減少或免除賠償金額
    等語，資為抗辯。
三、原審判命甲○○依序給付丙○○、乙○○、戊○○54萬2,95
    9元、35萬元、35萬元，及均自95年3月18日起加付法定遲延
    利息；駁回丁○○○之訴，及丙○○、乙○○、戊○○其餘
    之訴。甲○○就所受不利判決部分，提起上訴，聲明廢棄該
    部分判決，及駁回該部分丙○○、乙○○、戊○○在原審之
    訴；及丁○○○等人之上訴。丁○○○等人亦各自就原審所
    為不利判決，提起一部上訴，聲明：原判決對其等不利部分
    廢棄；廢棄部分，甲○○應給付丁○○○（精神慰撫金）
    150萬元本息，及再給付丙○○、乙○○、戊○○（均精神
    慰撫金）依序為80萬元、50萬元、50萬元本息；並駁回甲○
    ○之上訴（丁○○○、丙○○、乙○○、戊○○超過上開本
    息之請求部分，即依序為150萬元、104萬2958元、65萬元、
    65萬元本息，業經原審判決敗訴確定）。
四、查丁○○○等人之配偶或父親陳長枝，於上開時地遭甲○○
    駕駛車牌號碼CO─4922號自用小客車撞及，傷重不治之事實
    ，有兩造不爭執真正之戶籍謄本、現場相片、相驗筆錄、驗
    斷書可稽（原審交重附民字卷18頁至22頁；板橋地檢署94年
    度相字第1244號影印卷27頁至35頁、39頁至44頁），堪認為
    真實。而甲○○駕上開自用小客車，除以時速至少70公里之
    速度，超速行駛外，關於疏未注意車前狀況，以採取必要安
    全措施，因而肇事部分，並有台灣省台北縣區車輛行車事故
    鑑定委員會（下稱行車事故鑑定委員會），及台灣省車輛行
    車事故覆議鑑定委員會（下稱覆議鑑定委員會）之鑑定意見
    ，及覆議鑑定意見可佐（板橋地檢署94年度偵字第17972號
    影印卷48頁、板橋地院94年度交易字第341號影印卷39頁）
    。又甲○○因上開疏失，致人於死，經第341號判決判處罪
    刑確定，復為甲○○所不爭（原審重訴字卷23頁），並有該
    確定判決書可憑（同上卷5頁至9頁），則甲○○因過失致陳
    枝長死亡，自可認定。至於丁○○○等人雖另主張肇事現場
    僅留有一條剎車胎痕，足見甲○○疏於系爭肇事車輛剎車系
    統之維護，以致避剎不及而肇事，同有過失云云。然肇事現
    場既留有剎車胎痕，足見甲○○確有剎車之舉。而其於超速
    行進間，為閃避突然穿越車道之被害人，車輛不免偏離正當
    行駛狀態，是以縱僅留一條剎車胎痕，仍不足以遽認甲○○
    疏於維護剎車系統。丁○○○等人又未另積極舉證證明甲○
    ○有疏於維護剎車系統因而肇事之情，其等此部分之主張，
    即無可取。
五、甲○○駕車過失肇事，致陳長枝傷重死亡，丁○○○等人為
    陳長枝之配偶或子女，依侵權行為之法律關係（民法第184
    條、第192條、第194條規定），請求甲○○賠償損害，即屬
    有據。至於其等請求之項目及金額，應否准許，分述如下：
  (一)丁○○○部分：
    (1)扶養費：
      按夫妻互負扶養之義務，其受扶養權利之順序與直系血親
      尊親屬同，民法第1116條之１定有明文。查丁○○○為陳
      長枝之妻，14年8月26日出生，於94年9月13日陳長枝死亡
      時，年80歲，依94年台閩地區女性簡易生命表所載，雖尚
      有平均餘命9.17年。惟陳長枝7年7月17日出生，死亡時年
      87歲，依94年台閩地區男性簡易生命表所載，僅存平均餘
      命6.27年（本院卷第2宗96頁） 。陳長枝生前從事房地產
      業務，每月收入約30萬元，未見甲○○爭執，堪認其於該
      尚存之平均餘命期間（即6.27年），仍有扶養丁○○○之
      能力。甲○○辯稱丁○○○已超國人平均壽命，不得再請
      求扶養云云，並不可採。又丁○○○名下固尚有多檔且為
      數可觀之股票（見稅務電子閘門財產調件明細表，同上卷
      32頁至53頁），然該股票既多且雜，部分股數已不多，顯
      然持股曾經有所出脫。參以其稱該股票實係丙○○借伊名
      所為投資，非伊所有財產，已據丙○○自承；及丁○○○
      年事甚高，是否仍有智識能力打理股票投資事務，尚非無
      疑等情，丁○○○主張伊無資產，無法維持生活，即為可
      採。其請求甲○○賠償扶養費，自屬有據。甲○○指稱丁
      ○○○非不能維持生活，不得請求賠償云云，並不可採。
      審酌行政院主計處公布之94年家庭收支調查報告，台北縣
      每戶家庭消費支出平均為768,576元，以平均每戶人數為
      3.51人計算，每人每月平均生活支出為18,247元，丁○○
      ○以每月17,389元為請求，自無不合。惟丁○○○既另育
      有仍應對其負扶養義務之丙○○、乙○○、戊○○3人，
      該3人自應分攤陳長枝之扶養義務。準此，經依霍夫曼計
      算法扣除中間利息後，丁○○○計得一次請求甲○○賠償
      扶養費279,843元【計算式：17,3 89元×12月×5.000000
      0（第1年不扣除中間利息之霍夫曼係數）÷4人＝279,843
      元，元以下四捨五入，以下同】。
    (2)精神慰撫金
      審酌丁○○○自陳為家庭主婦（甲○○不爭），日治時期
      初中畢業，老年喪偶，所受精神打擊當屬匪輕；及甲○○
      大學畢業，雖於10多年前退離原任工作，惟現從事淨水器
      維修工作，非無收入；及目前名下雖僅有汽車１輛，然本
      件肇事後，仍有不動產遭丁○○○等人假扣押，顯非全無
      資力等一切情狀， 認丁○○○請求賠償神慰撫金以150萬
      元為適當，逾此部分之請求，不應准許。
  (二)丙○○部分：
    (1)殯葬費
      丙○○主張其為陳長枝支付殯葬費38萬5917元之事實，已
      據提出甲○○不爭執之收據25紙為證，經核該支出又屬殯
      葬之所必要，丙○○請求甲○○賠償，自屬有理。惟甲○
      ○於治喪期間曾支付慰問金及奠儀１萬5000元及１萬元，
      為丙○○所自認（本院卷第2宗5頁反面）。而甲○○於原
      審審理中，固就丙○○所陳已檢具殯葬費用證明部分之支
      出表示不爭執，然並未言明該慰問金及奠儀純屬贈與，甲
      ○○主張於應賠償之殯葬費中扣除，亦屬有理。丙○○辯
      稱不應扣除，並不可採。經此扣除，丙○○得請求之殯葬
      費為36萬917元。
    (2)精神慰撫金
      審酌丙○○亞東技術學院畢業，曾任公職，目前為代書事
      務所負責人，月入約40萬元；及其遽遭喪父之痛，足信受
      有精神痛苦；暨甲○○上開身分、地位及社經能力等一切
      情狀，認丙○○請求賠償精神慰撫金以120萬元為適當，
      逾此部分之請求，不應准許。
  (三)乙○○、戊○○部分：
    審酌乙○○為商專畢業，前在百貨公司任職，目前在代書事
    務所任職，並兼銷售房屋，月入約10萬元。戊○○為銘傳商
    專畢業，目前在空大進修，曾任秘書，現從事代書事務，每
    月收入約４萬元。及其等遽遭喪父之痛，均信受有相當精神
    痛苦；暨甲○○上開身分、地位及社經能力等一切情狀，認
    乙○○、戊○○請求賠償精神慰撫金， 亦均以120萬元為適
    當，逾此部分之請求，不應准許。
六、另按，損害之發生或擴大，被害人與有過失者，法院得減輕
    賠償金額或免除之，民法第217條第1項定有明文。本件審酌
    甲○○駕駛自用小客車超速行駛，且未注意車前狀況，因而
    肇事致人於死，固難辭過失之咎。然被害人陳長枝於夜晚在
    禁止行人穿越之路段，違規橫越車道，又疏未注意看清左右
    來車，實為肇事主因；又甲○○駕駛自用小客車，未注意車
    前狀況，僅為肇事次因，有上開行車事故鑑定委員會及覆議
    鑑定委員會之鑑定及覆議意見可佐等情狀，認甲○○與陳長
    枝應各負40％、60％之過失責任，爰免除甲○○60％之賠償
    金額。丁○○○等人主張甲○○與陳長枝應各負80％、20％
    之過失責任云云，並不可取。經此免除，丁○○○、丙○○
    、乙○○、戊○○得請求甲○○賠償之金額，依序為711,
    937元〔（279,843元＋1,500, 000元）×40%=711,937〕、
    624,36 7元〔（360,917＋1,200, 000）×40%=624,367〕、
    480,000（1,200,000×40 %＝480, 000）、480,000（1,200
    ,000 ×40%＝480,000）。
七、末按，保險人依本法規定給付之保險金，視為加害人或被保
    險人損害賠償金額之一部分，加害人或被保險人受賠償請求
    時，得扣除之，強制汽車責任保險法第30條定有明文。丁○
    ○○等人既自承已受領汽車強制責任險保險金150萬元， 而
    該保險金依法又視為加害人（甲○○）損害賠償金之一部分
    ，自應於丁○○○等人得請求賠償之金額中扣除。丁○○○
    等人辯稱依強制汽車責任保險法採無過失責任主義之立法意
    旨，不論陳長枝有無過失，均不應扣除，或不應於依過失相
    抵原則，減輕甲○○之賠償金額後，再予扣除云云，尚無可
    取。至該扣除方式，兩造已同意由丁○○○等人平均為之（
    同上卷宗6頁），即丁○○○等人各扣除37萬5,000元。經此
    扣除，丁○○○、丙○○、乙○○、戊○○得請求甲○○賠
    償之金額，依序為336, 937元、249,367元、105,000元、10
    5,000元。
八、綜上所述，丁○○○、丙○○、乙○○、戊○○依侵權行為
    法律關係，請求甲○○賠償之損害，於依序為33萬6,937元
    、24萬9,367元、10萬5,000元、10萬5,000元，及均自訴狀
    繕本送達翌日（95年３月18日）起加付法定遲延利息之範圍
    內，為有理由，應予准許，逾此部分之請求，不應准許。原
    審駁回丁○○○上開本息之請求部分，及所命甲○○對丙○
    ○、乙○○、戊○○之給付，於超過上開本息部分，容有未
    合。甲○○、丁○○○各自指摘原判決此部分為不當，求予
    廢棄，非無理由，應由本院改判為如主文第2項所示。至原
    審所命甲○○對丙○○、乙○○、戊○○之給付（即依序為
    24萬9,367元、10萬5,000元、10萬5,000元本息）；及駁回
    丙○○、乙○○、戊○○逾各該部分，暨丁○○○超過33萬
    6,937元本息之請求，經核於法並無違誤。甲○○、丁○○
    ○等人上訴意旨，各自指摘原判決此部分為不當，為無理由
    ，應予駁回。此外，本件事證已臻明確，兩造其他攻擊防禦
    方法，經核與勝負之判斷無所關涉，爰不予逐一論駁，附此
    敘明。
九、據上論結，本件甲○○、丁○○○之上訴為一部有理由，一
    部無理由；丙○○、乙○○、戊○○之上訴為無理由。依民
    事訴訟法第450條、第449條第1項、第79條、第85條第1項前
    段，判決如主文。
中　　華　　民　　國　　96　　年　　10　　月　　31　　日
                    民事第十二庭
                        審判長法　官  陳駿璧
                              法　官  陳邦豪
                              法　官  王仁貴
正本係照原本作成。
上訴人甲○○不得上訴。
上訴人丁○○○、丙○○、乙○○、戊○○如不服本判決，應於
收受送達後20日內向本院提出上訴書狀，其未表明上訴理由者，
應於提出上訴後20日內向本院補提理由書狀（均須按他造當事人
之人數附繕本）上訴時應提出委任律師或具有律師資格之人之委
任狀；委任有律師資格者，另應附具律師資格證書及釋明委任人
與受任人有民事訴訟法第466條之1第1項但書或第2項（詳附註）
所定關係之釋明文書影本。
中　　華　　民　　國　　96　　年　　11　　月　　1 　　日
　　　　　　　　　            書記官  章大富
附註：
民事訴訟法第466條之1（第1項、第2項）：
對於第二審判決上訴，上訴人應委任律師為訴訟代理人。但上訴
人或其他法定代理人具有律師資格者，不在此限。
上訴人之配偶、三親等內之血親、二親等內之姻親，或上訴人為
法人、中央或地方機關時，其所屬專任人員具有律師資格並經法
院認為適當者，亦得為第三審訴訟代理人。
